ACORDAO-COMPLETO-2329769

ACÓRDÃO 2345/2020 ATA 6/2020 - PRIMEIRA CÂMARA

VISTOS, relatados e discutidos estes autos de Recurso de Reconsideração interposto pelo Serviço Nacional de Aprendizagem do Cooperativismo (Unidade Nacional) contra o Acórdão 2211/2015-TCU-Primeira Câmara,
ACORDAM os Ministros do Tribunal de Contas da União, reunidos em sessão da Primeira Câmara, diante das razões expostas pelo relator, em:
9.1. com fulcro no art. 33 da Lei 8.443/1992, conhecer do recurso de reconsideração para, no mérito, dar-lhe provimento, de modo alterar a redação do Acórdão 2211/2015-TCU-Primeira Câmara, excluindo o seu item "c.2" e incluindo os novos itens "d" e "e" a seguir e renomeando os itens subsequentes:
"d) determinar ao Conselho Nacional do Serviço Nacional de Aprendizagem do Cooperativismo, com base no art. 208, § 2.º, do RI/TCU, que, no prazo de 180 (cento e oitenta) dias, delibere e normatize acerca das diretrizes e políticas gerais atinentes à instituição de remuneração para os dirigentes das Unidades do Sescoop, atendidos os critérios do artigo 12 da Lei n.º 9.532/1997, evitando desta forma a utilização desvirtuada da verba de representação;
e) determinar ao Serviço Nacional de Aprendizagem do Cooperativismo no Estado de Rondônia, com fundamento no art. 208, § 2.º, do RI/TCU, que, no prazo de 270 (duzentos e setenta) dias, institua, em observância às diretrizes e políticas gerais estabelecidas pelo Conselho Nacional do Serviço Nacional de Aprendizagem do Cooperativismo, a remuneração para os seus dirigentes, atendidos os critérios do artigo 12 da Lei n.º 9.532/1997, evitando desta forma a utilização desvirtuada da verba de representação (peça 41, parágrafos 20-21) ;"
9.2. dar ciência desta deliberação ao recorrente e aos demais interessados.

Recurso de reconsideração interposto por Serviço Nacional de Aprendizagem do Cooperativismo contra o Acórdão 2211/20015 - 1ª Câmara.

Primeira Câmara

Serviço Nacional de Aprendizagem do Cooperativismo no Estado de Rondônia.

3. Interessados/Responsáveis/Recorrentes:
3.1. Interessado: Serviço Nacional de Aprendizagem do Cooperativismo no Estado de Rondônia (09.416.953/0001-00)
3.2. Responsáveis: Alexandre Nobre Rodrigues (XXX.759.682-XX); Almir Kerdy do Casal (XXX.303.792-XX); Carlos Roberto Baena (XXX.572.231-XX); Edson Quevedo Soares (XXX.638.696-XX); Jackson Batista de Almeida (XXX.242.131-XX); Jaime Antônio Primão (XXX.049.829-XX); Manoel de Brito Filho (XXX.251.272-XX); Marcos Dummer Schmidt (XXX.946.802-XX); Osmar Evangelista de Queiroz (XXX.322.706-XX); Paulo Jorge Silva Belem (XXX.132.002-XX); Ronicir Manfroi (XXX.611.129-XX); Rosania Franco Ferreira Pego (XXX.522.352-XX); Rubens Ribeiro Rodrigues (XXX.566.122-XX); Salatiel Rodrigues de Souza (XXX.810.032-XX); Simone da Silva Neres Sant Ana (XXX.480.895-XX)
3.3. Recorrente: Serviço Nacional de Aprendizagem do Cooperativismo no Estado de Rondônia (09.416.953/0001-00).

13.1. Ministros presentes: Walton Alencar Rodrigues (Presidente), Benjamin Zymler (Relator), Bruno Dantas e Vital do Rêgo.
13.2. Ministros-Substitutos presentes: Augusto Sherman Cavalcanti e Weder de Oliveira.

BENJAMIN ZYMLER

Ministro-Substituto Augusto Sherman Cavalcanti.

Adoto como relatório a instrução elaborada no âmbito da Secretaria de Recursos (peça 121) , cuja proposta de encaminhamento contou com a anuência do titular da unidade técnica (peça 123) e da representante do Ministério Público (peça 124) :
"INTRODUÇÃO
1.	Trata-se de Recurso de Reconsideração (R001 - peça 96) interposto pelo Serviço Nacional de Aprendizagem do Cooperativismo (Unidade Nacional) contra o Acórdão 2211/2015-TCU-Primeira Câmara (peça 50) que julgou regulares com ressalvas as contas dos conselheiros fiscais e administrativos do Sescoop/RO.
1.1.	A deliberação recorrida apresenta o seguinte teor:
a) com fundamento nos arts. 1º, inciso I, 16, inciso II, 18 e 23, inciso II, da Lei 8.443/1992, c/c os arts. 1º, inciso I, 208 e 214, inciso II, do Regimento Interno, julgar regulares com ressalva, em face das falhas apontadas, as contas dos Srs. Alexandre Nobre Rodrigues - XXX.759.682-XX, Carlos Roberto Baena - XXX.572.231-XX, Rocini Manfroi - XXX.611.129-XX, Marcos Dummer Schimidt - XXX.946.802-XX (Conselheiros Administrativos) , Almir Kerdy do Casal - XXX.303.792-XX, Manoel de Brito Filho - XXX.251.272-XX, Paulo Jorge Silva Belem - XXX.132.002-XX (Conselheiros Fiscais) , dando-lhes quitação: 
a.1) As despesas correntes registradas na Demonstração de Variações Patrimoniais (peça 3, p. 66-67) e no Balanço Financeiro (peça 3, p. 68-69) foi na ordem de R$ 1.128.439,00, enquanto que no Balanço Orçamentário (peça 3, p. 70) foi de R$ 1.133.172,00, restando uma diferença no valor de R$ 4.733,00, afrontando o art. 85 e 89 da Lei nº . 4.320/64 (peça 9, parágrafo 48) ;
a.2) Na Demonstração de Variação Patrimonial não é apresentado o valor de R$ 1.454,00 relativo a variação na conta do ativo intangível, infringindo os art. 85 e 89 c/c 100 e 104 da Lei Federal nº . 4.320/64 (peça 9, parágrafos 50-51) ;
a.3) Não foi incorporado ao ativo da Sescoop/RO o investimento em intangível, no valor de R$ 145,00, sendo que tal omissão afronta os art. 85 e 89 c/c 100, 104 e 105 da Lei Federal nº . 4.320/64 (peça 9, parágrafo 52) ;
b) com fundamento nos arts. 1º, inciso I, 16, inciso I, 17 e 23, inciso I, da Lei 8.443/1992 c/c os arts. 1º, inciso I, 207 e 214, inciso I, do Regimento Interno, julgar regulares as contas dos demais responsáveis, dando-lhes quitação plena;
c) determinar ao Serviço Nacional de Aprendizagem do Cooperativismo no Estado de Rondônia, com fundamento no art. 208, § 2º, do RI/TCU, que, no prazo de 180 (cento e oitenta) dias, se ainda não o fez:
c.1) institua um Comitê Gestor de Tecnologia da Informação, elabore o Planejamento Estratégico de Tecnologia da Informação e institua uma Política de Segurança da Informação (peça 23, parágrafo 30) ;
c.2) institua a remuneração para os seus dirigentes estatutários atendidos os critérios do §4º, inciso II do artigo 12 da Lei nº . 9.532/1997, evitando desta forma a utilização desvirtuada da verba de representação (peça 41, parágrafos 20-21) ;
d) determinar à Controladoria Geral da União no Estado de Rondônia que, quando da análise das contas dos próximos exercícios, verifique e manifeste-se sobre o cumprimento das determinações contidas no item 9.6 do Acórdão 1217/2008-1ªCâmara e no Acórdão 3324/2008-2ªCâmara e no item "b" acima (parágrafo 14) ;
e) recomendar ao Serviço Nacional de Aprendizagem do Cooperativismo no Estado de Rondônia que envide esforços para que aja alinhamento entre as atividades planejadas e as atividades executadas com o fim de dar maior abrangência às suas ações finalísticas (peça 9, parágrafos 20-31) ;
f) dar ciência ao Serviço Nacional de Aprendizagem do Cooperativismo no Estado de Rondônia da utilização em despesas pessoais da verba de representação por seu dirigente no exercício de 2010, caracterizando remuneração, infringindo a Consulta Gejur Sescoop 001/2009 (peça 41, parágrafos 15-19) ;
g) encaminhar cópia das páginas 15-58 da peça 20, páginas 8-9 da peça 29, e desta deliberação à Receita Federal do Brasil para subsidiar as medidas que entendam necessárias;
h) dar ciência desta deliberação ao Serviço Nacional de Aprendizagem do Cooperativismo no Estado de Rondônia.
HISTÓRICO
2.	Trata-se de processo de prestação de contas que verificou inconsistências na escrituração dos demonstrativos contábeis, além de ter feito determinações no que se refere ao planejamento estratégico de tecnologia da informação, a política de segurança da informação e à remuneração dos dirigentes estatutários do Serviço Nacional de Aprendizagem do Cooperativismo no estado de Rondônia.
2.1.	Esta Unidade Técnica realizou a análise do Recurso de Reconsideração do Serviço Nacional de Aprendizagem do Cooperativismo (Unidade Nacional) à peça 104 e concluiu que o Sescoop/RO possui atribuições atinentes à política de remuneração de seus dirigentes e que, por isso, deve cumprir com a determinação erigida no item "c.2" do Acórdão 2211/2015-TCU-Primeira Câmara com base no entendimento de que o Regimento Interno do Sescoop/RO, ao dispor sobre as atribuições daquela Unidade Estadual, estabelece diversas competências no que concerne à área de pessoal e sua remuneração. Deste modo, formulou-se proposta, que contou com anuência da Subunidade e da Unidade (peças 105 e 106) no sentido de não conhecer do recurso por ilegitimidade passiva, ou, de forma alternativa, conhecê-lo, para, no mérito, negar-lhe provimento.
2.2.	O Ministério Público junto ao TCU, representado pela Subprocuradora-Geral Cristina Machado da Costa e Silva, divergindo do entendimento a que chegou a Unidade Técnica, propôs conhecer do recurso para, no mérito, dar-lhe provimento no sentido de alterar a redação do Acórdão 2.211/2015-TCU-1.ª Câmara.
2.3.	Com relação à proposta de não conhecer do recurso por ilegitimidade passiva, o MP/TCU entendeu que, apesar de o recorrente não constar efetivamente como parte no processo, ele logrou êxito em demonstrar o interesse de agir no duplo grau recursal, uma vez que o binômio necessidade/utilidade restou evidente para a espécie.
2.4.	Anteriormente à análise do MP/TCU, o recorrente ingressou com novos elementos à peça 107, no qual juntou o Relatório de Avaliação dos Resultados da Gestão (peça 107, pp. 4-22) e cópia do Acórdão 185/2012-TCU-Plenário (peça 107, pp. 23-51) . O Parquet especializado entendeu que expediente não trazia inovações à linha defensiva apresentada na peça recursal e que, por isso, não se mostrava necessário o retorno dos autos a esta Serur.
2.5.	Entretanto o relator do recurso, Ministro Benjamin Zymler, em despacho à peça 120, determinou a restituição dos autos à esta Unidade Técnica para que promovesse o exame dos novos elementos.
EXAME DE ADMISSIBILIDADE
3.	A despeito de o Serviço de Admissibilidade dessa Serur ter conhecido do recurso como se fosse do Serviço Nacional de Aprendizagem do Cooperativismo no estado de Rondônia (Sescoop/RO) (peça 98) , o que contou com a anuência do Ministro-Relator (peça 101) , o recorrente, em verdade, é o Serviço Nacional de Aprendizagem do Cooperativismo (Unidade Nacional) .
3.1.	A despeito da falha apontada, o Serviço Nacional de Aprendizagem do Cooperativismo (Unidade Nacional) logrou êxito em demonstrar o interesse de agir no duplo grau recursal, uma vez que o binômio necessidade/utilidade restou evidente para a espécie e deste modo, reitera-se a proposta do Ministério Público de conhecer o recurso, com base no artigo 32, parágrafo único, da Lei 8.443/92 c/c os artigos 146 e 285, §2º, do RI/TCU, sem efeito suspensivo.
EXAME DE MÉRITO
4.	Delimitação
4.1.	Constitui objeto do presente recurso definir se o Serviço Nacional de Aprendizagem do Cooperativismo no estado de Rondônia pode ser compelido a instituir a remuneração de seus dirigentes estatutários.
5.	Da remuneração dos dirigentes estatutários do Sescoop/RO.
5.1.	O recorrente defende-se no recurso que o Serviço Nacional de Aprendizagem do Cooperativismo no estado de Rondônia não pode fixar a remuneração de seus dirigentes, aduzindo os seguintes argumentos:
	a) a remuneração dos dirigentes do Sescoop não poderá ser fixada pela Unidade Nacional ou pelas unidades estaduais, pois tal assunto é de competência do Conselho Nacional do Sescoop, ante a necessidade de alteração no Regimento da Entidade, conforme preconiza o art. 14, II, desse normativo;
	b) não há nenhum normativo que regule o assunto, seja pela Medida Provisória 1.715/1998, pelo Decreto 3.017/1999, ou pelo Regimento do Sescoop;
	c) esta questão é controvertida e culminou na impetração de um Mandado de Segurança pelo Sescoop Unidade Nacional, com o objetivo de remunerar os seus dirigentes sem que haja a perda da imunidade garantida ao Sistema "S", onde foi denegada a segurança e se impetrou apelação;
	d) a Lei 12.868/2013, que alterou a Lei 9.532/1997, inseriu a permissão de remuneração dos seus dirigentes, estatutários ou não estatutário, sem que haja a perda da imunidade tributária concedida, com a imposição de limites expressos;
	e) o TCU não pode adentrar nos atos de gestão interna corporis da entidade, para que a obrigue a remunerar seus dirigentes ou, de forma abstrata, determinar alteração legislativa de normativos do Sescoop ou qualquer outra entidade, por ausência de competência, conforme se observa no Acórdão 1869/2015-TCU-Primeira Câmara.
	f) o Decreto 3017/199, em seu art. 6º, dispõe que o Conselho Nacional tem a competência para estabelecer as diretrizes, organização, coordenação, controle e avaliação das Unidades Estaduais;
	g) o Regimento, no art. 6, parágrafos 1º e 2º, determina que cabe à Unidade Nacional fixar as políticas e diretrizes gerais e à Unidades Estaduais a organização e realização das atividades no âmbito das cooperativas, e, em seu art. 14, dispõe outras funções do Conselho Nacional;
	h) o Conselho Nacional funciona como "órgão central do sistema" e dele emanam as diretrizes e normas gerais a serem seguidas pelas Unidades Estaduais, visando à uniformização de atuação do Sescoop na busca de suas finalidades institucionais;
	i) o Regimento, no art. 33, elenca as competências dos Conselhos Administrativos Estaduais e determina que eles devem cumprir o que emana do Conselho Nacional, embora tenha autonomia financeira, no art. 36 demonstra que as normas para as Unidades Estaduais seguem simetria ao disposto à Unidade Nacional e no art. 39 diz que compete ao Presidente do Conselho Administrativo Estadual executar a política de atuação do Sescoop, emanada pelo Conselho Nacional, respondendo perante o Tribunal de Contas pelos atos de sua gestão;
	j) o art. 47 do Regimento do Sescoop determina que, nos âmbitos nacional e estaduais, o regime jurídico do pessoal é a CLT, observadas as normas específicas editadas pelo Conselho Nacional;
	k) o capítulo X do Regimento regula o monitoramento realizado, mediante regulamentação do Conselho Nacional, pela Unidade Nacional, que poderá valer-se até de intervenção na Unidade Estadual, livremente decretada por ela;
	l) o Conselho Nacional é órgão de regulação, deliberação e controle do Sescoop e as normas e regulamentos por ele emanadas devem ser obrigatoriamente acatadas inclusive pelas Unidades Estaduais.
5.2.	No que concerne aos novos elementos juntados pelo recorrente à peça 107, trata-se de Relatório Final de Auditoria 201600215 - SESCOOP/UN, emitido pela Coordenação-Geral de Auditoria da Área de Serviços Sociais - CGSES do Ministério da Transparência, Fiscalização e Controle em 26/07/2016, onde consta:
	a) no subitem 2.3 do Relatório foi tratada a questão da remuneração dos dirigentes (Presidente do Conselho Nacional e Presidente da Diretoria Executiva) , reforçando a tese da competência do Conselho Nacional para dirimir questões sobre este assunto. (Tese essa reforçada inclusive no subitem 9.7 do Acórdão 185/2012-TCU-Plenário;
	b) a conclusão disposta no Relatório de Auditoria perpassa pela necessidade de se promover aperfeiçoamentos na Governança Corporativa da Unidade, com vistas a alcançar maior transparência à gestão, no sentido de se alterar o Regimento do Interno da Instituição, para segregar as funções dos cargos de Presidente do Conselho Nacional e Presidente da Diretoria Executiva, ocupados pela mesma pessoa, para só então se instituir a remuneração para a Diretoria Executiva;
	c) "Da forma como está definido hoje pelo Regimento Interno do Sescoop/UN remunerar o Presidente do Conselho Nacional quando no exercício da presidência da Diretoria Executiva fere o princípio da legalidade, pelo fato de não haver previsão legal para tal pagamento, existindo, consequentemente, uma incompatibilidade no recebimento de qualquer quantia de caráter remuneratório."
	d) a questão é controvertida e culminou na impetração de um Mandado de Segurança pelo Sescoop Unidade Nacional com o objetivo de remunerar os seus dirigentes sem que haja a perda da imunidade garantida ao Sistema "S", além de estar sendo discutida no âmbito deste processo de contas do TCU.
	Análise
5.3.	Primeiramente, no que concerne ao argumento do recorrente de que TCU não pode adentrar nos atos de gestão interna corporis da entidade, cabe lembrar que, conforme o art. 71, incisos II e IX, da Constituição Federal, o Tribunal de Contas tem competência para julgar as contas dos administradores e demais responsáveis por dinheiros, bens e valores públicos da administração direta e indireta, incluídas as fundações e sociedades instituídas e mantidas pelo Poder Público federal, e as contas daqueles que derem causa a perda, extravio ou outra irregularidade de que resulte prejuízo ao erário público, além de assinar prazo para que o órgão ou entidade adote as providências necessárias ao exato cumprimento da lei, se verificada ilegalidade.
5.4.	Conforme se constatou no juízo a quo, usando os critérios da Consulta Gejur Sescoop 001/2009 (peça 29, p. 28) , as verbas de representação têm por objetivo a indenização ou reembolso de despesas do Presidente quando em atividades de representação da entidade, ou seja, na promoção de negócios ou para a capacitação de clientes para o empregador. Todavia, verificou-se que as despesas que constavam como verba de representação tinham caráter eminentemente pessoal e não estão relacionados às atividades de representação do Sescoop/RO, o que levou ao entendimento de que tais valores perderam seu caráter indenizatório e assumiram caráter remuneratório.
5.5.	A alínea "a" do §2º, art. 12 da Lei 9.532/1997 veda a percepção de remuneração pelos dirigentes das entidades sem fins lucrativos, entretanto a Lei 12.868/2013 incluiu o §4º ao artigo 12 da Lei 9.532/1997, que estabelece no seu inciso II não haver impedimento a remuneração aos dirigentes estatutários, desde que recebam remuneração inferior, em seu valor bruto, a 70% do limite estabelecido para a remuneração de servidores do Poder Executivo Federal.
5.6.	Neste sentido foi determinado à Sescoop/RO que instituísse a remuneração para os seus dirigentes estatutários atendidos os critérios do §4º, inciso II do artigo 12 da Lei 9.532/1997, evitando desta forma a utilização desvirtuada da verba de representação.
5.7.	Os argumentos do recorrente se resumem no fato de que a Conselho Nacional teria a competência para fixar a remuneração dos dirigentes do Sescoop, por ser órgão de regulação, deliberação e controle do Sescoop e que os Conselhos Administrativos Estaduais devem cumprir o que emana do Conselho Nacional, todavia, não informa nenhuma providência a ser tomada no sentido de se cumprir o que determinou o Acórdão 2211/2015-TCU-Primeira Câmara.
5.8.	Já o Relatório Final de Auditoria 201600215 - SESCOOP/UM não traz nenhum argumento novo quanto a competência para fixar a remuneração dos dirigentes do Sescoop. 
5.9.	O recorrente afirma que cabe ao Conselho Nacional do Sescoop fixar a remuneração dos dirigentes com base no art. 14 do Regimento Interno, aprovado pelo Decreto 3.017/1999, verbis:
Art. 14. O regime jurídico do pessoal do SESCOOP será o da Consolidação das Leis do Trabalho e respectiva legislação complementar.
Parágrafo único.  A admissão de pessoal em cargo de provimento efetivo dar-se-á em observação às normas específicas editadas pelo Conselho Nacional.
5.10.	Somente da leitura do dispositivo acima não há como se inferir que seja de competência do Conselho Nacional a fixação da remuneração dos dirigentes do Sescoop estadual. Entretanto, o Ministério Público (peça 108) promoveu uma análise nas normas atinente à estrutura orgânico-sistêmica do Serviço Nacional de Aprendizagem do Cooperativismo, na forma prevista na Medida Provisória 1.781-7/1999, e suas reedições, bem assim no Decreto 3.017/1999 e nos Regimentos Internos das unidades nacional e estadual do Sescoop e verificou que:
	a) a Medida Provisória 2.168-40/2001, que autorizou a criação da entidade, prescreveu em seu art. 9 que o Sescoop seria dirigido por um Conselho Nacional, composto por representantes do Poder Executivo Federal, da Organização das Cooperativas Brasileiras (OCB) e dos trabalhadores em sociedades cooperativas;
	b) o Decreto 3.017/1999 aprovou o Regimento do Sescoop e positivou, no art. 6.º de seu Anexo, que compete ao Conselho Nacional exercer a direção superior e a normatização das atividades do referido Serviço, notadamente no que alude ao planejamento, ao estabelecimento de diretrizes, à organização, à coordenação, ao controle e à avaliação de suas atividades, já o inciso I desse mesmo art. 6.º insere no rol de competências do Conselho Nacional do Sescoop definir a política de atuação da entidade e estabelecer as normas operacionais que lhe regerão, bem como as diretrizes gerais a serem adotadas pelos Conselhos Regionais integrantes do Sistema;
	c) o Regimento Interno do Sescoop, editado com base no art. 16 do Anexo ao Decreto 3.017/1999, estabeleceu, no seu art. 14, inciso I, que compete ao Conselho Nacional fixar a política de atuação do Sescoop e estabelecer as diretrizes gerais a serem adotadas pelas Administrações da Unidade Nacional, das Unidades Estaduais e das Unidades Regionais;
	d) outras disposições normativas configuram o papel normatizador do Conselho Nacional do Sescoop, de onde devem defluir as diretrizes gerais e as políticas a serem observadas por todas as Unidades componentes do sistema, a exemplo do art. 33 do seu Regimento Interno, que prescreve competir ao Conselho Administrativo Estadual ou Regional difundir e implementar as políticas, diretrizes, projetos e normativos, com estrita observância das deliberações e decisões emanadas do Conselho Nacional, contribuindo para que as atribuições e os objetivos do Sescoop sejam alcançados;
	e) a constituição das Unidades Estaduais, como o Sescoop/RO, dependem da autorização do Conselho Nacional, conforme dispõe o art. 25 do Regimento Interno do Sescoop, o que indica a posição de ascendência normativa que esse órgão - previsto expressamente na lei autorizadora da criação do Serviço Nacional de Aprendizagem do Cooperativismo - ostenta em relação às demais Unidades que integram o Sistema;
	f) as diretrizes e políticas gerais a serem seguidas pelas Unidades que o compõem devem ser deliberadas pelo Conselho Nacional, de modo a garantir o atingimento dos objetivos do Serviço Nacional do qual fazem parte;
	g) o Regimento Interno do Sescoop/RO, ao confererir suas competências, determina que a sua atuação deverá necessariamente observar as decisões e deliberações provenientes do Conselho Nacional.
5.11.	Em decorrência destas constatações, o MP/TCU conclui que a determinação constante do item "c.2" do Acórdão recorrido não pode ser cumprida pelo Sescoop/RO, Unidade Estadual, sem que antes seja normatizada, em linhas de diretrizes gerais, pelo Conselho Nacional do Sescoop, tendo em vista que as diretrizes e políticas gerais a serem seguidas pelas Unidades devem ser deliberadas pelo Conselho Nacional.
5.12.	Cabe salientar que a análise do Parquet especializado conduz a uma determinação mais abrangente que a do acórdão a quo, pois não apenas abarca a determinação recorrida, mas normatiza a questão em âmbito nacional, mantendo a obrigação para o Sescoop/RO e criando uma nova determinação para o Serviço Nacional de Aprendizagem do Cooperativismo (Unidade Nacional) . 
5.13. 	Nesse sentido, em consonância com os fundamentos aduzidos pelo MP/TCU, retifica-se a proposta anteriormente formulada, para, no mérito, dar parcial provimento ao recurso, alterando-se a redação do acórdão a quo nos termos sugeridos pelo Parquet.
CONCLUSÃO
6.	Da análise anterior, conclui-se que a determinação constante do item "c.2" do Acórdão recorrido não pode ser cumprida pelo Sescoop/RO, Unidade Estadual, sem que antes seja normatizada, em linhas de diretrizes gerais, pelo Conselho Nacional do Sescoop, tendo em vista que as diretrizes e políticas gerais a serem seguidas pelas Unidades devem ser deliberadas pelo Conselho Nacional.
6.1.	Com base nessas conclusões, propõe-se provimento parcial do recurso.
PROPOSTA DE ENCAMINHAMENTO
7.	Ante o exposto, submetem-se os autos à consideração superior, propondo-se, com fundamento no artigo 32 da Lei 8.443/92 c/c o artigo 285 do RI/TCU:
a)	conhecer do recurso para, no mérito, dar-lhe provimento parcial de modo alterar a redação do Acórdão 2211/2015-TCU-Primeira Câmara, excluindo o seu item "c.2" e incluindo os novos itens "d" e "e", com as redações a seguir sugeridas, renomeando os itens subsequentes:
"d) determinar ao Conselho Nacional do Serviço Nacional de Aprendizagem do Cooperativismo, com base no art. 208, § 2.º, do RI/TCU, que, no prazo de 180 (cento e oitenta) dias, delibere e normatize acerca das diretrizes e políticas gerais atinentes à instituição de remuneração para os dirigentes estatutários das Unidades do Sescoop, atendidos os critérios do § 4.º, inciso II do artigo 12 da Lei n.º 9.532/1997, evitando desta forma a utilização desvirtuada da verba de representação;
e) determinar ao Serviço Nacional de Aprendizagem do Cooperativismo no Estado de Rondônia, com fundamento no art. 208, § 2.º, do RI/TCU, que, no prazo de 270 (duzentos e setenta) dias, institua, em observância às diretrizes e políticas gerais estabelecidas pelo Conselho Nacional do Serviço Nacional de Aprendizagem do Cooperativismo, a remuneração para os seus dirigentes estatutários, atendidos os critérios do § 4.º, inciso II do artigo 12 da Lei n.º 9.532/1997, evitando desta forma a utilização desvirtuada da verba de representação (peça 41, parágrafos 20-21) ;"
b)	dar ciência do acórdão que for prolatado ao recorrente e aos demais interessados, ressaltando-se que o relatório e o voto que o acompanharem podem ser consultados no endereço www.tcu.gov.br/acordaos, no dia seguinte ao de sua oficialização."
É o relatório.

8.1. Valdir Moysés Simão (84.389/OAB-SP) e outros, representando Serviço Nacional de Aprendizagem do Cooperativismo no Estado de Rondônia.

Procuradora-Geral Cristina Machado da Costa e Silva.

Prestação de Contas. Determinação para que o órgão institua a remuneração de seus dirigentes estatutários, evitando a utilização desvirtuada da verba de representação. Contas regulares com ressalvas. Recurso de reconsideração. conhecimento. Provimento. ciência.

PRESTAÇÃO DE CONTAS (PC)

Secretaria de Recursos (SERUR); Secretaria de Controle Externo do Trabalho e Entidades Paraestatais (SecexTrab).

Cuidam os autos de prestação de contas do Serviço Nacional de Aprendizagem do Cooperativismo no Estado de Rondônia relativa ao exercício de 2010.
2.	Por meio do Acórdão 2211/2015-TCU-Primeira Câmara, este Tribunal, além de julgar regulares com ressalva as contas dos responsáveis, dentre outras medidas, determinou ao Serviço Nacional de Aprendizagem do Cooperativismo no Estado de Rondônia, com fundamento no art. 208, § 2º, do RI/TCU, que, no prazo de 180 (cento e oitenta) dias, instituísse "a remuneração para os seus dirigentes estatutários atendidos os critérios do §4º, inciso II do artigo 12 da Lei nº . 9.532/1997, evitando desta forma a utilização desvirtuada da verba de representação" (item c.2) .
II
3.	Nesta oportunidade, aprecio recurso de reconsideração interposto pelo Serviço Nacional de Aprendizagem do Cooperativismo (Unidade Nacional) - Sescoop contra o mencionado dispositivo do Acórdão 2211/2015-TCU-Primeira Câmara.
4.	O recorrente alega, em síntese, que o Serviço Nacional de Aprendizagem do Cooperativismo no Estado de Rondônia não poderia fixar a remuneração de seus dirigentes, uma vez que caberia tal papel ao Conselho Nacional do Sescoop.
5.	Assim, requer a alteração do mencionado item "c.2." da deliberação recorrida para que passe a determinar que a remuneração dos dirigentes não estatutários do Sescoop observe a deliberação do órgão máximo da entidade, qual seja, o Conselho Nacional, considerando o disposto no art. 12, § 40 inciso I da Lei n° 9.532/97.
III
6.	Após o exame das razões recursais, a Secretaria de Recursos propõe conhecer do recurso de reconsideração para, no mérito, dar-lhe provimento parcial, de forma a excluir o item "c.2." da decisão atacada e incluir determinações (i) ao Conselho Nacional do Sescoop para que delibere e normatize acerca das diretrizes e políticas gerais atinentes à instituição de remuneração para os dirigentes estatutários das Unidades do Sescoop; e (ii) ao Serviço Nacional de Aprendizagem do Cooperativismo no Estado de Rondônia que, institua, em observância às diretrizes e políticas gerais estabelecidas pelo Conselho Nacional, a remuneração para os seus dirigentes estatutários.
7.	A proposta da Serur contou com a anuência da representante do Ministério Público (peça 124) .
IV
8.	Preliminarmente, conheço do recurso de reconsideração interposto pelo Sescoop Nacional, uma vez que preenche os requisitos atinente à espécie.
9.	Quanto ao mérito, acolho os pareceres precedentes e adoto seus fundamentos como razões de decidir, sem prejuízo das considerações a seguir.
10.	Como bem consignou a representante do Ministério Público em seu parecer de peça 108, a solução da questão passa pela análise das normas atinente à estrutura orgânico-sistêmica do Serviço Nacional de Aprendizagem do Cooperativismo, na forma prevista na Medida Provisória 1.781-7/1999, e suas reedições, bem assim no Decreto 3.017/1999 e nos Regimentos Internos das unidades nacional e estadual do Sescoop.
11.	Por elucidativo, permito-me transcrever trecho da instrução da unidade técnica que resume o exame desses normativos realizados pela representante do Parquet:
"	a) a Medida Provisória 2.168-40/2001, que autorizou a criação da entidade, prescreveu em seu art. 9 que o Sescoop seria dirigido por um Conselho Nacional, composto por representantes do Poder Executivo Federal, da Organização das Cooperativas Brasileiras (OCB) e dos trabalhadores em sociedades cooperativas;
	b) o Decreto 3.017/1999 aprovou o Regimento do Sescoop e positivou, no art. 6.º de seu Anexo, que compete ao Conselho Nacional exercer a direção superior e a normatização das atividades do referido Serviço, notadamente no que alude ao planejamento, ao estabelecimento de diretrizes, à organização, à coordenação, ao controle e à avaliação de suas atividades, já o inciso I desse mesmo art. 6.º insere no rol de competências do Conselho Nacional do Sescoop definir a política de atuação da entidade e estabelecer as normas operacionais que lhe regerão, bem como as diretrizes gerais a serem adotadas pelos Conselhos Regionais integrantes do Sistema;
	c) o Regimento Interno do Sescoop, editado com base no art. 16 do Anexo ao Decreto 3.017/1999, estabeleceu, no seu art. 14, inciso I, que compete ao Conselho Nacional fixar a política de atuação do Sescoop e estabelecer as diretrizes gerais a serem adotadas pelas Administrações da Unidade Nacional, das Unidades Estaduais e das Unidades Regionais;
	d) outras disposições normativas configuram o papel normatizador do Conselho Nacional do Sescoop, de onde devem defluir as diretrizes gerais e as políticas a serem observadas por todas as Unidades componentes do sistema, a exemplo do art. 33 do seu Regimento Interno, que prescreve competir ao Conselho Administrativo Estadual ou Regional difundir e implementar as políticas, diretrizes, projetos e normativos, com estrita observância das deliberações e decisões emanadas do Conselho Nacional, contribuindo para que as atribuições e os objetivos do Sescoop sejam alcançados;
	e) a constituição das Unidades Estaduais, como o Sescoop/RO, dependem da autorização do Conselho Nacional, conforme dispõe o art. 25 do Regimento Interno do Sescoop, o que indica a posição de ascendência normativa que esse órgão - previsto expressamente na lei autorizadora da criação do Serviço Nacional de Aprendizagem do Cooperativismo - ostenta em relação às demais Unidades que integram o Sistema;
	f) as diretrizes e políticas gerais a serem seguidas pelas Unidades que o compõem devem ser deliberadas pelo Conselho Nacional, de modo a garantir o atingimento dos objetivos do Serviço Nacional do qual fazem parte;
	g) o Regimento Interno do Sescoop/RO, ao confererir suas competências, determina que a sua atuação deverá necessariamente observar as decisões e deliberações provenientes do Conselho Nacional."
12.	Dessa análise do Ministério Público, corroborada pela Secretaria de Recursos, observa-se que, de fato, a determinação constante do item "c.2" do acórdão recorrido não poderia "ser cumprida pelo Sescoop/RO, Unidade Estadual, sem que antes seja normatizada, em linhas de diretrizes gerais, pelo Conselho Nacional do Sescoop, razão por que deve ser dado provimento ao recurso, a fim de que seja alterada a redação do Acórdão combatido, a fim de prever a atuação conjunta daquela Unidade Estadual e do Conselho Nacional do Sescoop, nos limites de suas competências" (peça 108) .
13.	Cabe, assim, excluir o item "c.2." da decisão recorrida e fazer determinação para que o Conselho Nacional do Sescoop delibere e normatize acerca das diretrizes e políticas gerais atinentes à instituição de remuneração para os dirigentes das Unidades do Sescoop. Da mesma forma, determinar ao Serviço Nacional de Aprendizagem do Cooperativismo no Estado de Rondônia que institua a remuneração para os seus dirigentes, em observância àquelas diretrizes e políticas.
14.	Assim, em linha com os pareceres precedentes, entendo que o recurso de reconsideração interposto pelo Serviço Nacional de Aprendizagem do Cooperativismo (Unidade Nacional) contra o Acórdão 2211/2015-TCU-Primeira Câmara merece ser provido.
	Ante o exposto, voto por que seja adotado o Acórdão que ora submeto a este Colegiado.
TCU, Sala das Sessões Ministro Luciano Brandão Alves de Souza, em 10 de março de 2020.
BENJAMIN ZYMLER 
Relator